【裁判字號】    97,重上國,3
【裁判日期】    980331
【裁判案由】    損害賠償
【裁判全文】
臺灣高等法院臺南分院民事判決  97年度重上國字第3號
上  訴  人  戊○○
            己○○
            庚○○
            丙○○
共      同
訴訟代理人  蘇慶良  律師
被  上訴人  雲林縣莿桐鄉公所
法定代理人  丁○○
訴訟代理人  張智學  律師
被  上訴人  台灣省雲林農田水利會
法定代理人  乙○○
訴訟代理人  陳中堅  律師
上列當事人間因請求損害賠償事件，上訴人對於中華民國97年8
月26日臺灣雲林地方法院第一審判決（97年度重國字第1號）提
起上訴，並為訴之追加，本院於98年3月17日言詞辯論終結，判
決如下：
    主  文
上訴及追加之訴駁回。
第二審及追加之訴訴訟費用由上訴人負擔。
    事  實  及  理  由
甲、程序部分：
一、上訴人於民國（下同）97年10月13日追加雲林縣政府為被告
    ，嗣於97年11月12日撤回追加之訴（見本院卷第59、64頁）
    ，合先敘明。
二、按在第二審為訴之變更或追加，非經他造同意，不得為之。
    但民事訴訟法第255條第1項第2款請求之基礎事實同一者，
    不在此限，此觀之民事訴訟法第446條第1項、第255條第1項
    第2款規定自明。經查，上訴人於起訴時，原依據國家賠償
    法第3條第1項公有公共設施設置或管理有欠缺之規定，為本
    件請求權（見原審卷第4頁），嗣於本院審理中，追加依同
    法第2條第2項後段公務員怠於執行職務之請求權（見本院卷
    第136頁），雖為被上訴人所不同意（見本院卷第168頁），
    核前開追加部分，其請求之基礎事實既屬同一，仍予准許。
三、次按，依國家賠償法請求損害賠償時，應先以書面向賠償義
    務機關請求之。賠償義務機關拒絕賠償，或自提出請求之日
    起逾30日不開始協議，或自開始協議之日起逾60日協議不成
    立時，請求權人得提起損害賠償之訴，國家賠償法第10條第
    1項、第11條第1項分別定有明文。上訴人向被上訴人二人請
    求賠償經拒絕乙節，有被上訴人雲林縣莿桐鄉公所（下稱莿
    桐鄉公所）於97年1月26日以鄉賠字第097001號拒絕賠償理
    由書及被上訴人台灣省雲林農田水利會（下稱雲林農田水利
    會）於97年2月15日以97年雲水法賠字第001號拒絕賠償理由
    書影本附於原審卷足憑（見原審卷第18-19頁），是上訴人
    提起本件國家賠償訴訟，已合於前開協議先行程序之規定，
    併此敘明。
乙、實體部分：
壹、上訴人主張：
一、起訴時主張：
  (一)被害人蘇晉昇於96年12月19日上午6時許，騎乘自行車行經
    雲林縣莿桐鄉大美村溪美排水溝旁之產業道路，因冬季清晨
    天色昏暗又有霧氣，而該產業道路欠缺充足之照明，溪美排
    水溝之渠道側牆又與路面同高，無任何防護設計，亦無任何
    警告標誌，致使被害人在無預警下跌落排水溝，又因頭部受
    到撞擊昏迷無法自救，乃溺水窒息死亡，此有原審檢察署相
    驗屍體證明書可稽。經查溪美排水溝之渠道側牆原係高於路
    面，係因被上訴人莿桐鄉公所近年來不斷以堆疊柏油路面之
    方式修補產業道路，致使路面不斷升高，終導致現況路面與
    渠道側牆同高，然被上訴人莿桐鄉公所卻罔顧往來民眾行之
    安全，未於修補道路之同時設置足夠之防護設施、照明設備
    ，亦未設立警告標示，供通行該道路者得以及早發現並採取
    必要之措施，避免損害之發生，是依據國家賠償法第3條第1
    項「公有公共設施因設置或管理有欠缺，致人民生命、身體
    或財產受損害者，國家應負損害賠償責任。」之規定，被上
    訴人莿桐鄉公所對被害人事故意外應負賠償責任。復查，事
    故發生地點之排水溝寬達1.5公尺，然被上訴人雲林農田水
    利會作為管理單位，竟未於其上加蓋或設置防護設施，管理
    上顯有嚴重疏失；且被上訴人雲林農田水利會於數年前對該
    渠道即溪底支線進行U型溝之改善工程，惟溪底支線0＋550
    至1＋200處（即被害人落水溺斃處）卻漏未改善，仍維持V
    型溝，因V型溝較之U型溝，圳溝寬度較寬，溝深較深，水位
    較高，故潛在之危險性較高，並因V型溝之設計溝面為斜面
    ，相較於U型溝的直立式溝面，一旦事故發生，被害人不易
    找到施力自救之支撐點，應變求生的可能性大幅降低，本件
    被害人即是因此造成頭部直接撞擊溝面而至昏迷溺斃，是依
    據上開國家賠償法第3條第1項之規定，被上訴人雲林農田水
    利會對被害人事故意外應與被上訴人莿桐鄉公所共負賠償責
    任。經上訴人等向被上訴人請求國家賠償，被上訴人拒予賠
    償，爰提起本件訴訟。
  (二)被上訴人二人對公共設施之設置或管理均有過失：
  1.被上訴人莿桐鄉公所部分：
    此觀被上訴人雲林農田水利會97年2月14日之拒絕賠償理由
    書中「二、現況路面因……，而在其後鋪設柏油之道路權責
    單位理應設置安全措施並負道路管理之責」。以及被上訴人
    莿桐鄉公所於97年6月25日答辯狀(一)第2頁「…農用道路，鄉
    公所養護系爭道路」與97年7月1日庭訊日亦自認「道路部分
    」是由莿桐鄉公所「管理」、「養護」等，均足為證。另依
    雲林縣警察局斗六分局之照片，事故之該道路長達一百公尺
    ，左邊有水泥塊之間隔設置以保護用路人安全免於掉落排水
    溝，然右邊（即被害人跌落地點），均無水泥塊之間隔設置
    ，或路面三角錐、紐澤西安全欄警告、電線桿間之黃色封鎖
    線等阻隔設施，以便用路人知所警惕或予以外在之保護。故
    當用路人遭外力撞擊而跌倒或自己騎車跌倒，或因路面不平
    等任何意外事故時，若在水溝與路交接之『邊緣』有上開警
    告、防護設施，被害人即可第一時間因上開警告、防護設施
    ，避免掉入該水溝之風險。乃被上訴人莿桐鄉公所未為上開
    警示、防護之措施，即有公有公共設施之設置或管理之欠缺
    ，而無法形成第一道防護之效果，自有過失。
  2.被上訴人雲林農田水利會部分：
    觀被上訴人莿桐鄉公所97年3月26日之拒絕賠償理由書中：
    「三、本件事故之發生肇因乃因溪美排水溝並未設有「防護
    措施」及「警告標誌」，導致危險之根本因素，為系爭排水
    溝沒有設置『蓋板』或『其他防護措施』，且排水溝寬達
    1.5公尺，則應由雲林農田水利會負「管理」或「設置」之
    責。以及被上訴人雲林農田水利會於97年7月1日庭訊日亦自
    認「灌溉溝渠是雲林農田水利會管理」等，亦已堪認定。從
    而，即使當用路人遭外力撞擊而跌倒或自己騎車跌倒等任何
    意外事故時，若被上訴人雲林農田水利會在『溝渠上方』，
    有蓋板或防護網設施，被害人即使騎車掉入水溝之剎那，即
    可於第二時間因上開蓋板或防護網設施，來避免掉入該水溝
    下方之風險，乃被上訴人雲林農田水利會，未為上開防護之
    設置、管理，即有公有公共設施之設置或管理之欠缺，而無
    法形成第二道防護之效果，亦有過失。
  (三)被害人之死亡與被上訴人二機關之管理設置欠缺，均有因果
    關係：綜上所述，被上訴人莿桐鄉公所應在水溝與道路面交
    接之『邊緣』，負有在第一時間、空間上設有明顯之警告、
    防護設施，以便任何人於第一時間有上開之警告、防護設施
    時，立即可避免掉入該水溝之第一次風險。而被上訴人雲林
    農田水利會應在排水溝『上方』，設有蓋板或防護網設施，
    以達到即使任何人因被上訴人莿桐鄉公所之疏失而掉入水溝
    之剎那，可在第二時間與空間上，因上開蓋板或防護網之設
    施，達到排除任何人掉入該水溝下方之結果。乃被上訴人二
    機關，未積極分別為上開之設置、管理、養護，造成被害人
    之掉入與死亡結果，二者間顯有因果關係。
  (四)被害人蘇晉昇之病歷與本次死亡，無因果關係：
  1.此從蘇晉昇之台大醫院雲林分院病歷最後一次就醫之時間為
    96年11月12日，診斷「肝硬化，未提及酒精性。癲癇，未提
    及難治之癲癇」。出院後，亦能自行行動、騎腳踏車自如，
    否則，若被害人因肝病、癲癇而無法安全駕駛，至事發日同
    年12月19日一個月多，豈不是期間早在馬路上被其他車輛撞
    擊而有交通事故？怎會遲至同年12月19日才掉入水溝？足認
    被害人之肝病或非難治之癲癇等舊疾，與當日掉入水溝，並
    無因果關係。復觀97年1月21日內政部警政署刑事警察局鑑
    定意見書「二、未檢出酒精成分」，更可以證明被害人當天
    沒有喝酒，故死亡原因即與肝病或癲癇無涉。另參原審地檢
    署檢驗報告第2頁，勘驗口鼻，均有泥土存留。第7頁直接死
    因為窒息、溺水，意外，而非自殺或他殺等情以觀，均已證
    明本案純是意外，而與被害人舊疾無關。
  2.退萬步言，假設任何人或被害人是「癲癇或不良於行」或「
    酒醉」之騎腳踏車狀態（上訴人否認之），而跌倒在路面，
    或掉入水溝，然如上開之說明，如果被上訴人機關有外圍與
    溝蓋等防護安全設置，任何人亦無掉入水溝導致死亡之可能
    性。足見，被上訴人機關對公共設施之設置或管理，實有過
    失，並有客觀可歸責性。反觀被害人之疾病與本案之發生無
    關，且無醫學上之證明有何關聯，故被害人並無與有過失。
    亦即，本案純屬任何人，騎車在馬路時，或因路面碎石、路
    滑、或其他道路與水溝之設計不當，而造成騎車掉入之危險
    與結果，而與被害人本身疾病無涉。
二、於本院補稱：
  (一)事發當天水位高達70公分以上，輔以溪底支線灌溉用水為帶
    泥沙之濁水，上訴人及協尋村民肉眼難以目視確認被害人位
    置，乃委由協尋被害人之同村村民甲○○聯絡被上訴人雲林
    農田水利會調節水位以利搜救，不料因系爭溪底支線之分水
    閘門早於案發之前即已毀壞，喪失調節水位、控制水流量之
    功能，若要下降水位只能透過設置在大圳的治水閘門控制，
    然因大圳的寬遠，要使溪底支線水位下降需要相當時間，導
    致喪失搶救被害人之黃金時間，是被上訴人雲林農田水利會
    怠於即時修復溪底支線之分水閘門，與被害人死亡間存在因
    果關係。
  (二)被上訴人雲林農田水利會答辯稱案發當天打撈被害人遺體之
    其中一人站立於系爭溝渠，水位僅位於該站立者小腿二分之
    一處，再輔以當日水流量0.21米與溝渠之體積換算，當日水
    位深度應只有0.21米，卻隻字未提及事故發生後曾因上訴人
    之請求調節水位一事，而98年1月9日陳報之水量月報表，不
    僅5年來報表編號均為2-16，且水利會用印色澤均相同，絲
    毫不見因時間而褪色之痕跡，其真實性實值容疑，是當天水
    位絕非被上訴人雲林農田水利會所稱僅有0.21米。此觀本件
    於本院現場勘驗當天之水深雖僅達33公分，但水泥塊上方與
    農田交界處泥土均是濕的狀態，經測量橋墩下的水泥塊面水
    痕高達70公分，足證系爭溝渠平日水位高達70公分以上。
  (三)又本院現場勘驗之圖片及被害人驗屍報告口鼻均有污泥之情
    況觀之，可發現系爭溪底支線河床有明顯之泥沙淤積，再如
    以案發當天水量大（足令被害人遺體漂流至100公尺以外）
    ，是在通常情況下，一個成年人要行走於如此之淤泥中已是
    舉步維艱，更何況是有湍急的灌溉流水流動之溝渠，原審判
    決及被上訴人答辨認被害人理應可輕易站起脫困，顯非可採
    。
  (四)事故地點所在之產業道路，其欠缺標示、照明與護欄，用路
    人極易掉落系爭溝渠而發生危險，而該危險係靜態而明顯存
    在多年，被上訴人莿桐鄉公所所屬公務員於此期間巡視檢查
    系爭產業道路時，應會發現該危險缺失卻視而不見，終致被
    害人墜落溝渠而身亡，此難謂非屬公務員怠於執行職務而致
    人民權利遭受侵害。從而，上訴人除依國家賠償法第3條請
    求外，亦依同法第2條第2項後段、第9條第1項規定，請求被
    上訴人莿桐鄉公所負損害賠償責任。
三、並聲明：
  (一)原判決不利上訴人部分均廢棄。
  (二)被上訴人應連帶賠償上訴人戊○○新台幣（下同）86萬元、
    己○○50萬元、庚○○190萬8,349元、丙○○281萬6,697元
    及自起訴狀繕本送達之翌日起至清償日止依年息百分之5計
    算之利息。
  (三)第一、二審訴訟費用由被上訴人連帶負擔。
貳、被上訴人則提出如下之抗辯：
一、被上訴人莿桐鄉公所方面：
  (一)所謂公共設施之設置有欠缺，係指公共設施建造之初，即存
    有瑕疵而言；管理有欠缺者，係指公共設施建造後未妥善保
    管，怠為修護致該物發生瑕疵而言。又人民依上開規定請求
    國家賠償時，尚須人民之生命、身體或財產所受之損害，與
    公有公共設施之設置或管理之欠缺，具有相當因果關係，始
    足當之。亦即在公有公共設施因設置或管理有欠缺之情況下
    ，依客觀之觀察，通常會發生損害者，即為有因果關係，如
    必不生該等損害或通常亦不生該等損害者，則不具有因果關
    係（最高法院84年度台上字第1004號判決參照）。
  (二)查系爭農路為雲林縣政府辦理農地重劃時，設計規劃施做，
    平均寬度約為5.8公尺，應係供農產及生產資材運輸之農用
    道路，莿桐鄉公所養護系爭道路，均符合農路設計、養護規
    範，依雲林縣警察局斗六分局現場道路照片，發生事故之產
    業道路，路面平整無缺陷，自施設後迄今，常年以來具備通
    常應有之狀態、作用或功能，並無缺乏安全性之情事，在通
    常情形，已足供安全通行之用，並無設計、管理瑕疵。該事
    故地點為直線路段，路面平整，現場視線、路況均良好，且
    事故發生地點在路面以外，並非在車道範圍內，發生事故時
    視線良好，被害人未遵循車道行駛，因而掉入水溝內溺斃，
    應係可歸責被害人個人事由或其他外力介入所致。又該事發
    地點溝渠水位非深（原審檢察署96年度相字第736號相驗卷
    第8頁下幀現場照片，96年12月19日14時20分許，該溝渠內
    水的深度約略到現場老人小腿處，還沒有到達膝蓋），縱使
    被害人不慎掉入水溝，理應可輕易站起脫困，通常不會發生
    溺斃事件，倘被害人落水溺斃係由於其個人事由或其他外力
    介入所致，則與該地點未設置防護措施無因果關係存在，被
    上訴人自無庸負賠償責任。
  (三)當地莿桐分駐所接獲民眾或車輛掉落該路段排水溝的報告，
    只有被害人這一件。這也可以印證，被上訴人考量上述因素
    與原有道路設施及國家經費的有限性，雖未在事發地點設置
    水溝護欄，對其所管理的肇事路段，在通常情形，應已足供
    安全通行之用。該路段平時交通流量又不大，且發生事故時
    視線及路況均良好，為何被害人未遵循車道行駛，因而掉入
    水溝內溺斃，應為可歸責被害人個人之事由，或是有其他外
    力介入所致，不能因為這一件特殊、偶發的事件，就認定被
    上訴人未在事發地點設置水溝護欄，其所管理之道路設置或
    管理即有欠缺。
  (四)依照國立台灣大學醫學院附設醫院雲林分院96年11月12日急
    診病歷，被害人蘇晉昇生前罹患有癲癇（epilesy error）
    、肝硬化及精神疾病等疾病，並服用治療癲癇的藥物，96年
    11月12日5時23分，曾因昏厥（syncope）、流口水、四肢抖
    動等症狀前往國立台灣大學醫學院附設醫院雲林分院急診，
    由張維典醫師治療。另參見中央健康保險局南區分局97年5
    月29日健保南費二字第0970014442號函文所檢附蘇晉昇就醫
    紀錄，蘇晉昇於96年12月18日前往台大醫院雲林分院就診（
    詳見記錄表第2頁第7筆資料）。被害人蘇晉昇生前罹患有癲
    癇、肝硬化及精神疾病等疾病，曾出現昏厥、流口水、四肢
    抖動等症狀，長期間服用治療癲癇的藥物，本件事故發生之
    際，極有可能係其個人身體及精神之因素，發生癲癇或昏厥
    之現象，而跌入水溝內，以致不治死亡，本件事故應評價為
    蘇晉昇個人事由所致，與該地點之道路設置無因果關係存在
    ，被上訴人無庸負賠償責任。
  (五)就上訴人請求損害賠償之項目及金額陳述意見如下：
  1.精神慰撫金部分，本件事故係因蘇晉昇過失所致，是以上訴
    人所請求之慰撫金明顯過高。
  2.喪葬費用：沒有檢附明細、單據。
  3.扶養費：
  (1)被害人蘇晉昇為40年2月12日生，發生本件事故時，已近57
    歲之年齡，且其平常以務農之勞力工作為業，則其生產能力
    應已不如平常尚未退休之人。且按當事人主張有利於己之事
    實者，就其事實有舉證之責任，上訴人丙○○、庚○○請求
    賠償扶養費，自應就其主張不能維持生活有受扶養權利之事
    實負舉證責任。
  (2)因蘇晉昇育有子女三名，該三名子女應共負扶養之責（民法
    第1115條規定參照）。
  (六)本件上訴人援引原審88年度國字第9號民事判決，主張系爭
    道路未設置照明設備與警告標語，惟查原審88年度國字第9
    號民事判決所處理之事實為「口湖鄉羊稠厝排水防潮閘門河
    堤引道原有鐵桿護欄鏽蝕斷裂，未即時修繕」，而本件系爭
    道路是由雲林縣政府設置，未規劃設置鐵桿護欄，當然沒有
    鏽蝕斷裂修繕之問題，也沒有缺乏原有安全性功能的問題，
    一般正常用路人使用系爭道路並不會發生事故，上訴人對於
    事實存有誤會。
  (七)原審檢察署檢驗報告書記載：被害人額部擦傷、表面出血、
    眼瞼、結膜高度充血，足見被害人並非因頭部撞擊而昏迷，
    經檢驗員邱永田所推斷傷害方式為自行車掉入水溝。再觀雲
    林縣警察局斗六分局所拍攝蘇晉昇腳踏車照片，被害人腳踏
    車後擋泥板有輕微擦痕，擋泥板完整無凹陷，無其他車輛油
    漆附著其上，被害人騎乘腳踏車掉落水溝時，所形成之物理
    力量並不大，不足造成腳踏車變形，被害人當然不可能會有
    因頭部撞擊，而昏迷之情形。
  (八)況雲林縣內倘發生交通事故死亡事件，雲林縣警察局多會邀
    集相關單位至案發現場會勘，且於會勘時各出席單位均盡力
    對於肇事路段提出加強措施之建議，以降低事後任何可能交
    通事故之發生率。查系爭意外事故發生後，雲林縣警察局並
    無召集會勘，經由原審檢察署相驗後，也查無安全管理上缺
    失，足見系爭路段之管理具有通常合理客觀之安全性。
  (九)上訴人並未提出任何規定說明肇事路段應繪設警告標語，經
    查詢相關規定，也未有規定莿桐鄉公所應於系爭道路設置警
    告標語，因此上訴人主張被上訴人未設置警告標語標線係屬
    管理缺失云云，尚有誤解；該道路並非莿桐鄉公所規劃，上
    訴人對於事實容有誤會。
  (十)於本院補稱：
  1.本件上訴人於原審起訴時主張僅列被上訴人莿桐鄉公所、雲
    林農田水利會為被告，於提起上訴時追加雲林縣政府為被上
    訴人，此乃為訴訟主體之當事人追加，惟被上訴人莿桐鄉公
    所不同意上訴人所為訴之追加，依民事訴訟法第255條第1項
    第5款規定，如欲追加原非當事人之人為本件當事人，應限
    於該訴訟標的對於數人必須合一確定時始得為之。查本件上
    訴人固主張雲林縣政府與被上訴人莿桐鄉公所共負賠償責任
    ，對雲林縣政府與莿桐鄉公所在法律上並無合一確定之必要
    ，上訴人所為訴之追加自屬無理由，不應允許。
  2.按「當事人不得提出新攻擊防禦方法。但有下列情形之一者
    ，不在此限：一、因第一審法院違背法令致未能提出者。二
    、事實發生於第一審法院言詞辯論終結後者。三、對於在第
    一審已提出之攻擊或防禦方法為補充者。四、事實於法院已
    顯著或為其職務上所已知或應依職權調查證據者。五、其他
    非可歸責於當事人之事由，致未能於第一審提出者。六、如
    不許其提出顯失公平者。前項但書各款事由，當事人應釋明
    之。違反前二項之規定者，第二審法院應駁回之。」民事訴
    訟法第447條定有明文。上訴人於本院審理中始主張公務員
    怠於執行職務而致人民權利遭受損害云云，為屬新攻擊防禦
    方法，被上訴人莿桐鄉公所不同意上訴人在本院準備程序終
    結後再行提出，且上訴人於原審並未曾提出，亦未主張及舉
    證如何適用上開條文但書之情形，即無民事訴訟法第447條
    第1項但書之情形，而違反當事人於上訴審不得提出新攻擊
    防禦方法之原則，已非合法。護欄設置是需要與灌溉溝渠新
    建同時間施作，需要將原先溝渠拆除，始能維持溝渠與護欄
    之結構完整，足見護欄設置並非莿桐鄉公所之權責，且莿桐
    鄉公所所屬公務員並無怠於執行職務之情形。
  (十一)並聲明：
  1.上訴及追加之訴駁回。
  2.第二審訴訟費用由上訴人負擔。
二、被上訴人雲林農田水利會方面：
  (一)同被上訴人莿桐鄉公所陳述一。
  (二)本件上訴人指稱：事故發生地點之排水溝寬達1.5公尺，然
    被上訴人雲林農田水利會作為管理單位，竟未於其上加蓋或
    裝置防護設施，管理上顯有嚴重疏失；且被上訴人雲林農田
    水利會於數年前對該渠道即溪底支線進行U型溝之改善工程
    ，惟溪底支線0＋550至1＋200處（即被害人落水溺斃處）卻
    漏未改善，仍維持V型溝，因V型溝較之U型溝，圳溝寬度較
    寬，溝深較深，水位較高，故潛在之危險性較高，並因V型
    溝之設計溝面為斜面，相較於U型溝的直立式溝面，一旦事
    故發生，被害人不易找到施力自救之平衡點，應變求生的可
    能性大幅降低，本件被害人即是因此造成頭部直接撞擊溝面
    而昏迷溺斃云云。惟查該灌溉溝渠係71年間由雲林縣政府辦
    理溪美農地重劃時所施設，施設當時即設計V型溝，所設計
    之計劃水位為0.66米，出水高為1米（即溝渠深度為1米），
    如溪底支線橫斷面圖所示，被害人蘇晉昇跌落溝渠當日，溪
    底支線之流量為每秒0.1立方米，換算為水位深度亦僅0.21
    米，當日系爭溝渠水位、流量均未逾越原設計之深度，從而
    被上訴人雲林農田水利會就該溝渠之管理並無任何欠缺，亦
    未有任何怠於修護之情事。本件被害人蘇晉昇身高超過160
    公分，縱因本身騎乘自行車不當而跌落溝渠，亦不可能因此
    而溺斃。上訴人主張本件被害人係因頭部直接撞擊溝面而致
    昏迷溺斃乙節，並無任何證據資料足以證明，且原審檢察署
    相驗屍體證明書上所記載直接引起死亡之原因為：甲、窒息
    ；先行原因為：乙、生前溺水；丙、自行車掉入水溝。並無
    任何被害人蘇晉昇頭部挫傷之記載，上訴人上開主張自不可
    採。
  (三)系爭溝渠係引取濁水溪集集攔河堰高含砂量之灌溉水源，為
    渠道管理維護輸水順暢，經常需辦理疏濬，上訴人所指加蓋
    乙事，將影響用水調節及管理，此部分亦非被上訴人雲林農
    田水利會有任何管理上之欠缺。再查國家賠償法第3條第1項
    所定，其所謂公共設施管理欠缺，係指公共設施不具備通常
    應有之狀態、作用或功能，以致欠缺安全性而言，而被上訴
    人雲林農田水利會所管理溪底支線，於一般公告通常期間輸
    水，供農民灌溉之同一條件下，任何人不慎跌落灌溉溝渠，
    並非必然產生死亡之結果，從而被害人蘇晉昇騎乘腳踏車跌
    落系爭溝渠而溺斃，與被上訴人雲林農田水利會就該溝渠之
    管理並無相當因果關係。
  (四)原審97年5月19日以雲院隆民愛97年度重國字第1號向中央健
    康保險局南區分局函調蘇晉昇之就醫紀錄，從中央健保局南
    區分局回函所附蘇晉昇就醫紀錄明細表觀之，蘇晉昇自96年
    1月起至96年12月19日止共55次之就醫紀錄中，至台大醫院
    雲林分院就診之紀錄即高達36次，又從該分院回函所附之病
    歷影本顯示蘇晉昇生前患有癲癇、肝硬化及精神疾病，96年
    11月12日曾因昏迷送該分院急診，經診斷為肝硬化及其他型
    態之癲癇，顯見蘇晉昇個人身體即有上述之疾病，故本件事
    故應係蘇晉昇個人疾病所造成，並非被上訴人雲林農田水利
    會對灌溉溝渠之管理有任何不當所造成。
  (五)雲林縣警察局斗六分局莿桐分駐所陳報單記載：「查蘇晉昇
    於96年12月19日在大美村溪底產業道路跌落排水溝溺斃，清
    查前後100公尺有無類似案。經查95年1月至96年12月止於大
    美村溪底產業道路排水溝上述地點均無車輛或人員跌落該排
    水溝之案件。」益證蘇晉昇係因個人事由而跌落灌溉溝渠，
    與雲林農田水利會對該溝渠之管理是否有欠缺無涉。
  (六)於本院補稱：
    上訴人質疑被上訴人雲林農田水利會所提出之系爭灌溉溝渠
    進水量及配水量月報表：1.92年至96年的報表右上角編號均
    是2-16，但內頁內容（月報表左上角發文字號）編號均從11
    -30不等，顯然是事後臨訟所製之表格。2.關於印章部分，
    94年至96年藍色與紅色印泥色澤一樣，顯然是同一時間所製
    作。3.93年製表人部分有押藍色印泥日期，其餘年度均無，
    顯然與公文書之製作格式不符云云。惟證人即雲林農田水利
    會虎尾管理處惠來工作站站長黃和堅到庭證稱：「上開月報
    表係工作站製作，編號2-16是月報表的編號，每年月報表的
    編號都一樣，每年的發文字號都是從1號開始，按照發文的
    順序編號，大概每月5號要把月報表發文送給虎尾管理處轉
    水利會本會備查，是一個用水量之依據，工作站只能對管理
    處及本會發文，其他對外單位不能發文，左上角橢圓形的章
    是工作站發文的章，進水量是水源工作站在控制的，配水給
    灌溉工作站，每天給我們的水量，是我們每月要到水源工作
    站去抄錄回來，水源工作站是芎蕉工作站，有通水的月份是
    每個月要做月報表。案發當天有人打電話進來說有人跌進溪
    底支線，有要求要關閉水門，但依照作業流程，要向警察或
    消防單位通報水利會才可以斷水，工作站本身沒有斷水之權
    責，我有到現場去看，屍體已經撈起來了，溪底支線進水門
    的啟閉是芎蕉工作站的權責，除了水門是由芎蕉工作站管理
    之外，其他下游皆由惠來工作站管理。」等語明確，足證上
    訴人主張案發當日之水位幾乎超過路面顯與事實不符，不足
    採信。
  (七)並聲明：
  1.上訴及追加之訴駁回。
  2.第二審訴訟費用由上訴人負擔。
參、兩造不爭執之事項：
一、蘇晉昇於96年12月19日上午在雲林縣莿桐鄉○○村○○段灌
    溉溝渠跌落水溝溺斃。
二、蘇晉昇跌落的灌溉溝渠旁產業道路是由莿桐鄉公所管理。
三、上開灌溉溝渠是由雲林農田水利會管理。
四、蘇晉昇跌落之水溝未加蓋亦無護欄。
肆、本院得心證之理由：
一、上訴人主張被上訴人就其所負責之公共設施有設計及管理上
    之不當，致被害人因此跌落排水溝，溺水窒息死亡，應依國
    家賠償法第3條第1項規定負賠償責任等語，則為被上訴人所
    否認，並以前詞置辯，是本件所應審究者核為：被上訴人二
    機關未在事發地點設置溝蓋板或護欄或其他警告標誌，就該
    公共設施之設置或管理有無欠缺？本院審酌如下：
  (一)按公有公共設施因設置或管理有欠缺，致人民生命、身體或
    財產受損害者，國家應負損害賠償責任，國家賠償法第3條
    第1項固定有明文。惟所謂公共設施之設置有欠缺，係指公
    共設施建造之初，即存有瑕疵而言；管理有欠缺者，係指公
    共設施建造後未妥善保管，怠為修護致該物發生瑕疵而言。
    又人民依上開規定請求國家賠償時，尚須人民之生命、身體
    或財產所受之損害，與公有公共設施之設置或管理之欠缺，
    具有相當因果關係，始足當之。亦即在公有公共設施因設置
    或管理有欠缺之情況下，依客觀之觀察，通常會發生損害者
    ，即為有因果關係，如必不生該等損害或通常亦不生該等損
    害者，則不具有因果關係（最高法院84年度台上字第1004號
    判決意旨參照）。被上訴人二機關分別為事故發生路段產業
    道路及灌溉溝渠的管理機關，欲判斷其所管理之道路、溝渠
    設置或管理有無欠缺，首需審酌事故發生路段的道路、溝渠
    狀況在通常情形是否足供安全通行之用，於通常情形，是否
    會造成車輛或行人掉落及掉落之人員溺斃之情形。
  (二)被上訴人莿桐鄉公所辯稱事故發生處之農路為雲林縣政府辦
    理農地重劃時，設計規劃施做，平均寬度約為5.8公尺，係
    供農產及農業生產資材運輸之農用道路，上訴人對此並無爭
    執，所辯應屬可信，被上訴人莿桐鄉○○○○○道路之設置
    機關，應無設置責任問題。復據雲林縣警察局斗六分局及上
    訴人分別所提道路現場照片，與本院勘驗筆錄記載顯示（見
    原審地檢署96年度相字第736號卷第38頁、本院卷第66、73-
    74頁），發生事故之產業道路，路面筆直，平整無缺陷，被
    上訴人莿桐鄉公所主張其維護管理該道路，均符合農路養護
    規範，自施設後迄今，常年以來具備通常應有之狀態、作用
    或功能，並無缺乏安全性之情事，在通常情形，已足供安全
    通行之用，並無管理瑕疵，尚屬可信。被上訴人雲林農田水
    利會亦辯稱事故發生處之灌溉溝渠係71年間由雲林縣政府辦
    理溪美農地重劃時所施設，施設當時即設計V型溝，所設計
    之計劃水位為0.66米，出水高為1米（即溝渠深度為1米），
    並提出溪底支線橫斷面圖為證（見原審卷第48頁），上訴人
    對此並無爭執，所辯應屬可信，被上訴人雲林農田水利會既
    非該灌溉溝渠之設置機關，應亦無設置責任問題。再觀原審
    地檢署相驗現場照片顯示（見原審地檢署96年度相字第736
    號卷第8頁下幀現場照片），96年12月19日14時20分許，該
    溝渠內水的深度約略到現場撈取蘇晉昇屍體的撈者小腿處，
    還沒有到達膝蓋，且查被上訴人雲林農田水利會所提出之「
    雲林農田水利會虎尾區管理處惠來工作站冬季甘蔗、雜作幹
    支分線進水量及配水量月報表」，其中事發隔年1月之月報
    表記載：「幹線取入0.100」（見本院卷第102頁），表示幹
    線進入溪底支線之水量0.100為每秒0.1立方米（即換算水位
    深度為0.21公尺），則被上訴人雲林農田水利會辯稱被害人
    蘇晉昇跌落溝渠當日該溝渠水位、流量均未逾越原設計之深
    度，從而被上訴人雲林農田水利會就該溝渠之管理並無任何
    欠缺，亦未有任何怠於維護之情事等語，亦屬可信。至本院
    勘驗時溝渠內橋墩下水泥塊有水痕70公分，屬原因不明，亦
    未能據此推論案發當天水位甚高。
  (三)就此，上訴人則主張稱被上訴人雲林農田水利會僅稱案發當
    天水位深度應只有0.21米，卻隻字未提及事故發生後曾因上
    訴人之請求調節水位一事，而98年1月9日其所陳報之水量月
    報表，不僅5年來報表編號均為2-16，且水利會用印色澤均
    相同，絲毫不見因時間而褪色之痕跡，其真實性實值容疑云
    云。經查，證人甲○○到庭證稱：「我沒有在場，有人打電
    話給我，說有人掉到排水溝裡，叫我打電話給水利會把水關
    小一點」、「有，我有打電話到工作站」等語，及雲林農田
    水利會虎尾管理處惠來工作站站長黃和堅亦到庭證稱：「雲
    林農田水利會虎尾區管理處惠來工作站冬季甘蔗、雜作幹支
    分線進水量及配水量月報表係工作站製作的，編號2-16是月
    報表的編號，每年月報表的編號都一樣，每年的發文字號都
    是從1號開始，按照發文的順序編號，大概每月5號要把月報
    表發文送給虎尾管理處轉水利會本會備查，是一個用水量之
    依據，工作站只能對管理處及本會發文，其他對外單位不能
    發文，左上角橢圓形的章是工作站發文的章，進水量是水源
    工作站在控制的，配水給灌溉工作站，每天給我們的水量，
    是我們每月要到水源工作站去抄錄回來，水源工作站是芎蕉
    工作站，有通水的月份是每個月要做月報表」、「案發當天
    有人打電話進來說有人跌進溪底支線，有要求要關閉水門，
    但依照作業流程，要向警察或消防單位通報水利會才可以斷
    水，工作站本身沒有斷水之權責，我有到現場去看，屍體已
    經撈起來了，溪底支線進水門的啟閉是芎蕉工作站的權責，
    除了水門是由芎蕉工作站管理之外，其他下游皆由惠來工作
    站管理。」等語，足證上開月報表有其真實性存在，可作為
    本案審酌之依據，且案發當天被上訴人確實有接獲要求其關
    閉水門之通知，惟本件並非由警察或消防單位通報水利會斷
    水，故被上訴人所屬之工作站本身沒有斷水之權責，是上訴
    人之主張不足為採。上訴人請求再向芎蕉工作站調取每月給
    水量，因無證據顯示惠來工作站上開進水量月報表有偽造之
    嫌疑，核無必要。
  (四)本件事故地點為直線路段，路面平整，無缺陷、無障礙物，
    交通流量不大，則按照通常情形，可認路寬足夠且維護良好
    ，應已足供安全通行之用。而溝渠水位不深，流速不快（因
    水量小），一般正常之人，縱使不慎掉入水溝，理應可輕易
    站起脫困，通常不會發生溺斃情形事件。此由雲林縣警察局
    斗六分局莿桐分駐所陳報單記載：「查蘇晉昇於96年12月19
    日在大美村溪底產業道路跌落排水溝溺斃，清查前後100 公
    尺有無類似案。經查95年1月至96年12月止於大美村溪底產
    業道路排水溝上述地點均無車輛或人員跌落該排水溝之案件
    。」可以得到佐證（見原審卷第94頁）。又上訴人戊○○於
    本院勘驗現場時亦自承其父親蘇晉昇於18歲起即在事發地點
    後面楊桃園工作直至發生意外等語。查蘇晉昇係民國40年生
    ，至96年發生意外時為56歲，亦即在事發地點後面楊桃園工
    作已長達38年，對於事發地點之地形地物應已相當熟悉，即
    使自土地重劃設置系爭道路（依證人即水利會站長黃和堅於
    本院勘驗時陳稱縣政府71年重劃時設置灌溉溝渠，72年交水
    利會管理）時起算，蘇晉昇亦已在該處出入24年，均平安無
    事，益見在通常情形，已足供安全通行之用，並無管理瑕疵
    。被上訴人二機關考量上述因素與原有道路、溝渠設施及國
    家經費的有限性，雖未在事發地點設置水溝蓋板或護欄或其
    他警告標誌，本院依通常狀況考量各項客觀因素，認為事故
    地點之產業道路及灌溉溝渠，已具備通常應有之狀態、作用
    或功能，並無修繕及保管不完全，不具備通常應有之狀態、
    作用或功能，致缺乏安全性之情形。
二、上訴人於本院追加依國家賠償法第2條第2項後段規定請求之
    部分：
    上訴人主張被上訴人應依國家賠償法第2條第2項後段規定負
    賠償責任之理由為：被上訴人莿桐鄉公所所屬公務員於巡視
    檢查系爭產業道路時，應會發現事故地點所在之產業道路，
    其欠缺標示、照明與護欄，用路人極易掉落系爭溝渠而發生
    危險，卻視而不見，此難謂非屬公務員怠於執行職務而致人
    民權利遭受侵害云云。惟查，依據大法官解釋第469號意旨
    ，成立不作為國家賠償責任之要件，必須是「法律對主管機
    關應執行職務行使公權力之事項規定明確」，且「該管機關
    公務員依此規定對可得特定之人所負作為義務已無不作為之
    裁量餘地」，公務員仍因故意或過失怠於執行職務，致特定
    人之自由或權利遭受損害，始成立賠償責任。經查，現有法
    令並無被上訴人應於系爭道路設置警告標語、照明之明確規
    定，更無因此規定致被上訴人等公務員負有設置警告標語、
    照明義務已無不作為之裁量餘地情形，從而上訴人主張被上
    訴人怠於執行職務應負國家賠償責任，即與上開解釋之成立
    要件不符。
伍、綜上所述，按「損害賠償之債，以有損害之發生及有責任原
    因之事實，並二者之間有相當因果關係為其成立要件」，最
    高法院著有30年度上字第18號判例可資參照，本件就上訴人
    所主張之事實與所提之證據，尚無法認定被上訴人二機關在
    事故當地的道路、溝渠設置或管理有欠缺，自不符合國家賠
    償法之求償條件。從而，上訴人依據國家賠償法之規定，請
    求被上訴人二機關應連帶賠償上訴人戊○○86萬元、己○○
    50萬元、庚○○190萬8,349元、丙○○281萬6,697元及自起
    訴狀繕本送達之翌日起至清償日止按年息百分之五計算之利
    息，即屬無據，應予駁回。原審為上訴人敗訴之判決，於法
    並無不合。上訴人指摘原判決不當，求予廢棄改判，為無理
    由，應予駁回。另上訴人追加依國家賠償法第2條第2項後段
    規定，請求被上訴人賠償上訴人所受損害及法定遲延利息，
    為無理由，亦不應准許，應併予駁回。
陸、本件判決結果已明，兩造其餘之攻擊或防禦方法，經本院斟
    酌後，認為均與判決之結果不生影響，自無逐一詳予論駁之
    必要，併此敘明。
柒、據上論結，本件上訴及追加之訴為無理由，依民事訴訟法第
    449條第1項、第78條、第85條第1項前段，判決如主文。
中    華    民    國    98    年    3     月    31    日
                  民事第四庭    審判長法  官  王惠一
                                      法  官  王浦傑
                                      法  官  蘇重信
上為正本係照原本作成。
如對本判決上訴，須於判決送達後20日內向本院提出上訴狀，未
表明上訴理由者，應於上訴後20日內，向本院提出理由書（須附
繕本）。依法須繳納裁判費並應委任律師為訴訟代理人，始得上
訴。
中    華    民    國    98    年    3     月    31    日
                                      書記官  陳嘉琍
【附記】
民事訴訟法第466條之1：
(1)對於第二審判決上訴，上訴人應委任律師為訴訟代理人。但上
  訴人或其法定代理人具有律師資格者，不在此限。
(2)上訴人之配偶、三親等內之血親、二親等內之姻親，或上訴人
  為法人、中央或地方機關時，其所屬專任人員具有律師資格並
  經法院認為適當者，亦得為第三審訴訟代理人。
民事訴訟法第466條之2：
  上訴人無資力委任訴訟代理人者，得依訴訟救助之規定，聲請
  第三審法院為之選任律師為其訴訟代理人。


司法院資訊處製作；財團法人民間司法改革基金會備份。
